ACORDAO-COMPLETO-2427299

ACÓRDÃO 9739/2020 ATA 32/2020 - PRIMEIRA CÂMARA

Vistos, relatados e discutidos estes autos de processo de tomada de contas especial instaurada pelo Fundo Nacional de Desenvolvimento da Educação,
ACORDAM os Ministros do Tribunal de Contas da União, reunidos em sessão da Primeira Câmara, ante as razões expostas pelo relator, em:
9.1. com fundamento nos arts. 1º, inciso I, 16, inciso III, alíneas "a" e "c", da Lei 8.443/1992 c/c os arts. 19 e 23, inciso III, da mesma Lei, e com os arts. 1º, inciso I, 209, inciso III, 210 e 214, inciso III, do RITCU, julgar irregulares as contas do sr. Astrogildo de Franca Filho (XXX.142.861-XX) , condenando-o ao pagamento das quantias abaixo discriminadas, com a fixação do prazo de 15 (quinze) dias, a contar da notificação, para comprovar, perante o Tribunal (art. 214, inciso III, alínea "a", do RITCU) , o recolhimento da dívida aos cofres do Fundo Nacional de Desenvolvimento da Educação, atualizada monetariamente e acrescida dos juros de mora, calculados a partir da data indicada, até a do efetivo recolhimento, na forma prevista na legislação em vigor:
	Valor Original (R$) 
	Data de ocorrência

	304.433,53
	2/1/2011

9.2. aplicar ao sr. Astrogildo de Franca Filho (XXX.142.861-XX) multa no valor de R$ 50.000,00 (cinquenta mil reais) , nos termos do art. 57 da Lei 8.443/1992 c/c art. 267 do RITCU, fixando-lhe o prazo de quinze dias, a contar das notificações, para comprovar, perante o Tribunal (art. 214, inciso III, alínea "a", do RITCU) , o recolhimento da dívida aos cofres do Tesouro Nacional, atualizada monetariamente desde a data do presente acórdão até a data do efetivo recolhimento, se for paga após o vencimento, na forma da legislação em vigor;
9.3. autorizar, nos termos do art. 28, inciso II, da Lei 8.443/1992, a cobrança judicial das dívidas, caso não seja atendida a notificação;
9.4. autorizar, caso solicitado, o pagamento das dívidas em até 36 (trinta e seis) parcelas mensais e consecutivas, nos termos do art. 26 da Lei 8.443/1992 c/c o art. 217 do RITCU, fixando o prazo de 15 (quinze) dias, a contar do recebimento da notificação, para comprovação perante o Tribunal do recolhimento da primeira parcela, e de 30 (trinta) dias, a contar da parcela anterior, para comprovação do recolhimento das demais parcelas, devendo incidir sobre cada valor mensal, atualizado monetariamente, os juros de mora devidos, na forma prevista na legislação em vigor;
9.5. alertar o responsável de que a inadimplência de qualquer parcela acarretará o vencimento antecipado do saldo devedor;
9.6. esclarecer ao responsável que, caso se demonstre, por via recursal, a correta aplicação dos recursos, mas não se justifique a omissão da prestação de contas, o débito poderá ser afastado, mas permanecerá a irregularidade das contas, dando-se ensejo à aplicação da multa prevista no art. 58, inciso I, da Lei 8.443/1992;
9.7. com fundamento no art. 93 da Lei 8.443/1992, nos arts. 169, inciso VI, e 213 do RITCU, bem como nos arts. 19 e 6º, inciso I, da IN/TCU 71/2012, arquivar a presente tomada de contas especial em relação ao sr. Adimar da Silva Ramos (XXX.374.505-XX) e ao Município de Rio da Conceição/TO (33.262.536/0001- 34) , sem julgamento de mérito, sem baixa da responsabilidade e sem cancelamento do débito, a cujo pagamento continuarão obrigados os responsáveis (itens 23 e 24-27, peça 23) para que lhes possa ser dada quitação, sem prejuízo da providência descritas no subitem a seguir;
9.8. dar ciência ao Fundo Nacional de Desenvolvimento da Educação, com fundamento no art. 2º, inciso II, da Resolução TCU 315/2020, acerca da existência de débito, em desacordo com a Resolução CD/FNDE 38/2009, art. 30, inciso XVI, na conta específica do Pnae/2009, Banco do Brasil, ag. 1307-2, c/c 21.705-0, no valor de R$ 1.171,38, em 15/7/2009, em favor do Município de Rio da Conceição/TO, intitulado "Transferência para Depósito Judicial", conforme consta no extrato bancário disponível na prestação de contas disponível no SiGPC, para adoção de providências para a cobrança administrativa desse débito junto ao referido município;
9.9. dar ciência da presente deliberação ao Procurador-Chefe da Procuradoria da República no Estado do Tocantins, nos termos do § 3º do art. 16 da Lei 8.443/1992 c/c o § 7º do art. 209 do RITCU; e
9.10. dar ciência do presente acórdão aos responsáveis, ao FNDE e à Prefeitura Municipal de Rio da Conceição/TO.

Tomada de contas especial instaurada pelo Fundo Nacional de Desenvolvimento da Educação.

Primeira Câmara

3. Responsáveis: Adimar da Silva Ramos (XXX.374.505-XX) e Astrogildo de Franca Filho (XXX.142.861-XX)

13.1. Ministros presentes: Walton Alencar Rodrigues (Presidente), Benjamin Zymler (Relator) e Bruno Dantas.
13.2. Ministro-Substituto convocado: Augusto Sherman Cavalcanti.
13.3. Ministro-Substituto presente: Weder de Oliveira.

ASTROGILDO DE FRANCA FILHO

BENJAMIN ZYMLER

Adoto, como relatório, com alguns ajustes de forma, a instrução elaborada no âmbito da Secretaria de Controle Externo de Tomada de Contas Especial (SecexTCE) inserta à peça 32:
"INTRODUÇÃO
Cuidam os autos de tomada de contas especial (TCE) instaurada pelo Fundo Nacional de Desenvolvimento da Educação (FNDE) em desfavor de Adimar da Silva Ramos (gestões 2005-2008 e 1/1/2009 a 9/4/2012) , em razão de omissão no dever de prestar contas dos recursos recebidos por força do Programa Dinheiro Direto na Escola (PDDE/2006) , com prazo da prestação de contas em 28/2/2007, e do Programa Nacional de Apoio ao Transporte do Escolar (Pnate/2009) , com prazo da prestação de contas em 15/4/2010, e em razão de irregularidades na execução do Programa Nacional de Alimentação Escolar (Pnae/2009) , com prazo da prestação de contas em 31/3/2010.
A TCE também foi instaurada em desfavor do precitado responsável, solidariamente com Astrogildo de França Filho (12/1/2012 a 31/12/2012 e 1/1/2013 a 31/12/2016) , em razão de omissão no dever de prestar contas dos recursos recebidos por força do Programa Reestruturação e Aparelhagem da Rede Escolar Publica de Educação Infantil - Proinfância, Convênio 700080/2011 (Siafi 667584) , vigência de 28/7/2011 a 30/7/2016, cujo prazo venceu em 28/9/2016.
HISTÓRICO
Em 27/2/2018, com fundamento na IN/TCU 71/2012, alterada pela IN/TCU 76/2016 e DN/TCU 155/2016, o dirigente do FNDE autorizou a instauração da tomada de contas especial (peça 6, p. 1-2) .
Os recursos repassados pelo FNDE ao município de Rio da Conceição/TO estão relacionados na Tabela 1.
	Tabela 1 - Valores repassados pelo FNDE ao município de Rio da Conceição/TO.

	Programa
 (motivo TCE) 
	             Valor (R$) 

		Repassado
	Impugnado

	PDDE/2006
 (Omissão) (peça 6, p. 3-19) 
	2.044,20
	2.044,20

	Pnate/2009
 (Omissão) (peça 6, p. 20-38) 
	2.870,74
	2.870,74

	Pnae/2009*
 (Irregularidade na execução) (peça 6, p. 39-68) 
	12.548,80 
	5.662,83

	Proinfância Convênio 700080/2011
 (Omissão) (peça 6, p. 69-129) 
	 304.433,53
	304.433,53

	Fonte: Termo de Instauração da TCE 586/2017 (peça 6, p. 1) e Relatório de TCE (peça 6, p. 172-182) .

Os fundamentos para a instauração desta TCE estão consignados na matriz de responsabilização elaborada pelo tomador de contas (peça 6, p. 169-170) , apresentados de forma sintética na Tabela 1.
Os responsáveis arrolados na fase interna foram devidamente comunicados, conforme capítulo VI do Relatório de TCE (peça 6, p. 179-180) e, diante da ausência de justificativas suficientes para elidir as irregularidades e da não devolução dos recursos, instaurou-se a tomada de contas especial.
Nesse relatório (peça 6, p. 172-182) , o tomador de contas concluiu que o prejuízo importaria nos valores relacionados na coluna valor impugnado da Tabela 1, imputando-se a responsabilidade aos ex-prefeitos Adimar da Silva Ramos (PDDE, Pnate, Pnae, Proinfância) e Astrogildo de França Filho (Proinfância) . 
Em 27/2/2019, a Controladoria-Geral da União emitiu o relatório de auditoria (peça 5, p. 37) , em concordância com o relatório do tomador de contas. O certificado de auditoria e o parecer do dirigente do órgão de controle interno concluíram pela irregularidade das presentes contas (peças 5, p. 9-12) .
Em 12/3/2019, o ministro responsável pela área atestou haver tomado conhecimento das conclusões contidas no relatório e certificado de auditoria, bem como do parecer conclusivo do dirigente do órgão de controle interno manifestando-se pela irregularidade das contas, e determinou o encaminhamento do processo ao Tribunal de Contas da União (peça 4) .
 A instrução inicial (peça 11) , em 24/6/2019, propôs a realização de diligência ao Banco do Brasil para envio de extratos bancários da conta corrente e da aplicação financeira dos recursos do Convênio 700080/2011.
 A diligência foi realizada em dois endereços do Banco do Brasil, agência bancária e serviços judiciais, mas não houve atendimento e envio dos extratos solicitados (peças 15 a 18) .
 Essa situação foi contornada em razão de providências internas no âmbito do TCU, no sentido de viabilizar o acesso somente ao extrato da conta corrente do Convênio 700080/2011 (peça 21) , via sistema RPG do Banco do Brasil, custodiado pelo TCU.
 Ato contínuo, em nova instrução (peça 23) , em 24/4/2020, a partir dos extratos da conta corrente dos programas e analisando-se os documentos nos autos, concluiu-se, em síntese:
com respeito aos programas PDDE/2006, Pnate/2009 e Pnae/2009: foi possível definir a responsabilidade de Adimar da Silva Ramos e os valores dos débitos efetivamente devidos à União, que totalizaram, em valores atualizados para 1/1/2017, R$ 15.680,98; dessa forma, propugnou-se pelo arquivamento da TCE, com relação a esse responsável, sem cancelamento do débito, a cujo pagamento continuará obrigado, por racionalização administrativa e economia processual, com fundamento nos arts. 93 da Lei 8.443/1992; 169, inciso VI, 201, § 3º, e 213, do RITCU; e 6º, inciso I, e 7º, inciso III, c/c art. 19 da IN/TCU 71/2012 e art. 2º da Portaria AGU 377/2011.
com respeito, ainda, à apuração no Pnae/2009: identificou-se que o débito de R$ 1.171,38 - decorrente de 'Transferência para Depósito Judicial', por ter como beneficiário direto, de forma inequívoca, o próprio município - deveria ser imputado ao município de Rio da Conceição/TO; novamente, por racionalização administrativa e economia processual, também neste caso, concluiu-se que seria de todo oportuno dar ciência do fato ao FNDE para que efetuasse a cobrança administrativa desse valor; e
com respeito ao Convênio 700080/2011: apurou-se como único responsável Astrogildo de França Filho e quantificou-se adequadamente o débito a ele atribuído, na forma dos arts. 10, § 1º, e 12, incisos I e II, da Lei 8.443/1992 c/c o art. 202, incisos I e II, do RITCU, bem como identificou-se a irregularidade que não possui débito na forma dos arts. 10, § 1º, e 12, incisos I e III, da Lei 8.443/1992 c/c o art. 202, incisos I e III, do R/TCU.
 Dessa forma, propugnou-se (peça 23) pela necessidade de realização de citação e audiência para as irregularidades abaixo:
1.1. Irregularidade 1: não comprovação da boa e regular aplicação dos recursos federais repassados ao município de Rio da Conceição/TO, em face da omissão no dever de prestar contas dos valores transferidos, no âmbito do Programa Reestruturação e Aparelhagem da Rede Escolar Pública de Educação Infantil - Proinfância, Convênio 700080/2011 (Siafi 667584) , vigência de 28/7/2011 a 30/7/2016, e prazo para prestação de contas em 28/9/2016.
1.1.1. Evidências da irregularidade: Informação FNDE 4438/2017 (peça 6, p. 113-115) e extrato bancário da conta específica (peça 20) .
1.1.2. Normas infringidas: art. 37, caput, c/c o art. 70, parágrafo único, da Constituição da República Federativa do Brasil; art. 93 do Decreto-lei 200/1967; art. 66 do Decreto 93.872/1986; e Cláusula Décima Quinta do convênio 700080/2011 (peça 6, p. 100) .
1.2. Débitos relacionados ao responsável Astrogildo de França Filho:
	Data de ocorrência
	Valor histórico (R$) 

	2/1/2011
	304.433,53

1.2.1. Cofre credor: Fundo Nacional de Desenvolvimento da Educação.
1.2.2. Responsável: Astrogildo de França Filho.
1.2.2.1. Conduta: não demonstrar a boa e regular aplicação dos recursos federais recebidos e geridos por meio do instrumento em questão, em face da omissão na prestação de contas, cujo prazo encerrou-se em 28/9/2016.
1.2.2.2. Nexo de causalidade: a conduta descrita impediu o estabelecimento do nexo causal entre as possíveis despesas efetuadas com os recursos recebidos, no âmbito do instrumento em questão.
1.2.2.3. Culpabilidade: não há excludentes de ilicitude, de culpabilidade e de punibilidade; é razoável supor que o responsável tinha consciência da ilicitude de sua conduta; era exigível conduta diversa da praticada, qual seja, desincumbir-se do seu dever por meio da apresentação da prestação de contas no prazo e forma devidos. 
 Encaminhamento: citação.
1.3. Irregularidade 2: não cumprimento do prazo originalmente estipulado para apresentação da prestação de contas do Programa Reestruturação e Aparelhagem da Rede Escolar Pública de Educação Infantil - Proinfância, Convênio 700080/2011 (Siafi 667584) , vigência de 28/7/2011 a 30/7/2016, e prazo para prestação de contas em 28/9/2016.
1.3.1. Evidências da irregularidade: Informação FNDE 4438/2017 (peça 6, p. 113-115) e extrato bancário da conta específica (peça 20) .
1.3.2. Normas infringidas: art. 37, caput, c/c o art. 70, parágrafo único, da Constituição da República Federativa do Brasil; art. 93 do Decreto-lei 200/1967; art. 66 do Decreto 93.872/1986; e Cláusula Décima Quinta do convênio 700080/2011 (peça 6, p. 100) .
1.3.3. Responsável: Astrogildo de França Filho.
1.3.3.1. Conduta: descumprir o prazo originalmente estipulado para prestação de contas dos recursos federais recebidos à conta do instrumento em questão, o qual se encerrou em 15/2/2018.
1.3.3.2. Nexo de causalidade: a conduta descrita impediu o estabelecimento do nexo causal entre as possíveis despesas efetuadas com os recursos recebidos, no âmbito do instrumento em questão, no exercício de 2017.
1.3.3.3. Culpabilidade: não há excludentes de ilicitude, de culpabilidade e de punibilidade; é razoável supor que o responsável tinha consciência da ilicitude de sua conduta; era exigível conduta diversa da praticada, qual seja, desincumbir-se do seu dever por meio da apresentação da prestação de contas no prazo e forma devidos. 
 Encaminhamento: audiência.
 Em cumprimento ao pronunciamento da unidade (peça 29) , foram efetuadas citação e audiência do responsável, nos moldes adiante:
 Astrogildo de França Filho - promovida a citação e audiência do responsável, conforme delineado adiante:
	Comunicação: Ofício 20.958/2020 - Seproc (peça 28) 
Data da Expedição: 8/5/2020
Data da Ciência: 3/6/2020 (peça 29) 
Nome do Recebedor: Astrogildo de França Filho (próprio responsável) 
Observação: Ofício enviado para o endereço do responsável, conforme pesquisa de endereço do CPF no sistema da Receita Federal, custodiado pelo TCU (peças 27 e 31) .
Fim do prazo para a defesa: 18/6/2020
	
 Conforme Despacho de Conclusão das Comunicações Processuais (peça 30) , as providências inerentes às comunicações processuais foram concluídas. 
 Transcorrido o prazo regimental, o responsável Astrogildo de França Filho permaneceu silente, devendo ser considerado revel, nos termos do art. 12, § 3º, da Lei 8.443/1992.
ANÁLISE DOS PRESSUPOSTOS DE PROCEDIBILIDADE DA IN/TCU 71/2012
Apreciação do Prejuízo ao Contraditório e Ampla Defesa
	Verifica-se que não houve o transcurso de mais de dez anos desde o fato gerador sem que tenha havido as notificações dos responsáveis pela autoridade administrativa federal competente (art. 6º, inciso II, c/c art. 19 da IN/TCU 71/2012, modificada pela IN/TCU 76/2016) , conforme Tabela 2.

	Tabela 2 - Notificações dos responsáveis pelo FNDE.

	Responsável
Programa
	Fato gerador
	Notificação do responsável

	Adimar da Silva Ramos
	Ano
	Ofício
	Aviso recebimento

	PDDE/2006
	28/2/2007
	Ofício 34746/2007, peça 6, p. 11
	peça 6, p. 17, 18/7/2007

	Pnate/2009
	15/4/2010
	Ofício 95496/2010, peça 6, p. 30
	peça 6, p. 36, 8/7/2010

	Pnae/2009
	2009
	Ofício 2494/2017, peça 6, p. 65-66
	peça 6, p. 68, 15/3/2017

	Proinfância
Convênio 700080/2011
	28/9/2016
	Ofícios 26057/2016, peça 6, p. 119-120, e 
543E/2016, peça 6, p. 120
	Edital
peça 6, p. 124, 15/2/2017

	Astrogildo de França Filho
	Ano
	Ofício
	Aviso recebimento

	Proinfância
Convênio 700080/2011
	28/9/2016
	Ofício 26054/2016 (peça 6, p. 116-117) e 542E/2016 (peça 6, p. 117) 
	Comprovante SiGPC* 
peça 6, p. 129, 28/12/2016

	* SiGPC: Sistema de Gestão de Prestação de Contas do FNDE.

Valor de Constituição da TCE 	
Verifica-se, ainda, apesar dos débitos dos programas PDDE/2006, Pnate/2009 e Pnae/2009 serem de pequena monta (Tabela 1) , o valor original impugnado no Proinfância foi de R$ 304.433,53, portanto, superior ao limite mínimo de R$ 100.000,00, na forma estabelecida conforme os arts. 6º, inciso I, e 19 da IN/TCU 71/2012, modificada pela IN/TCU 76/2016. 
 OUTROS PROCESSOS NO TCU COM OS MESMOS RESPONSÁVEIS
 Informa-se que foram encontrados outros processos no Tribunal, nos quais os responsáveis foram arrolados:
	Processo
	Tipo
	Estado
	Assunto

	Adimar da Silva Ramos

	Processo 000.535/2017-6
	CBEx
	Encerrado
	Acompanhamento de Cobrança Executiva de débito/multa originária do AC-4938-13/2016-2C, referente ao TC Processo 002.046/2015-6

	Processo 007.918/2017-8
	CBEx
	Encerrado
	Acompanhamento de Cobrança Executiva de débito/multa originária do AC-9948-31/2016-2C, referente ao TC Processo 017.072/2015-8

	Processo 002.046/2015-6
	TCE
	Encerrado
	Tomada de Contas Especial contra Adimar da Silva Ramos, ex-Prefeito, gestões de 2005-2008 e 2009-2012 - Motivo: impugnação total das despesas referentes ao Convênio 1.645/2009, firmado entre o Ministério do Turismo e a Prefeitura Municipal de Rio da Conceição/TO.

	Processo 017.072/2015-8
	TCE
	Encerrado
	Tomada de Contas Especial - Motivo: Impugnação total das despesas referentes ao Convênio 862/2008, firmado com o Ministério do Turismo.

	Astrogildo de França Filho 

	Processo 025.884/2020-4
	TCE
	Aberto
	Tomada de Contas Especial - TCE instaurada pelo Fundo Nacional de Desenvolvimento da Educação em razão de omissão no dever de prestar contas, Termo de compromisso 04475/2013, firmado com o/a Fundo Nacional de Desenvolvimento da Educação, função Educação, que teve como objeto executar todas as atividades inerentes à construção de Obras de unidade de educação infantil - PAC II - Proinfância.

 A tomada de contas especial está, assim, devidamente constituída e em condição de ser instruída.
EXAME TÉCNICO			 
Da validade das notificações:
 Preliminarmente, cumpre tecer breves considerações sobre a forma como são realizadas as comunicações processuais no TCU. A esse respeito, destacam-se o art. 179 do RITCU (Resolução 155, de 4/12/2002) e o art. 4º, inciso III, § 1º, da Resolução TCU 170/2004, in verbis:
'Art. 179. A citação, a audiência ou a notificação, bem como a comunicação de diligência, farse-ão:
I - mediante ciência da parte, efetivada por servidor designado, por meio eletrônico, fac-símile, telegrama ou qualquer outra forma, desde que fique confirmada inequivocamente a entrega da comunicação ao destinatário;
II - mediante carta registrada, com aviso de recebimento que comprove a entrega no endereço do destinatário;
III - por edital publicado no Diário Oficial da União, quando o seu destinatário não for localizado (...) '
'Art. 3º As comunicações serão dirigidas ao responsável, ou ao interessado, ou ao dirigente de órgão ou entidade, ou ao representante legal ou ao procurador constituído nos autos, com poderes expressos no mandato para esse fim, por meio de:
I - correio eletrônico, fac-símile ou telegrama;
II - servidor designado;
III - carta registrada, com aviso de recebimento;
IV - edital publicado no Diário Oficial da União, quando o seu destinatário não for localizado, nas hipóteses em que seja necessário o exercício de defesa.'
'Art. 4º. Consideram-se entregues as comunicações:
I - efetivadas conforme disposto nos incisos I e II do artigo anterior, mediante confirmação da ciência do destinatário;
II - realizadas na forma prevista no inciso III do artigo anterior, com o retorno do aviso de recebimento, entregue comprovadamente no endereço do destinatário;
III - na data de publicação do edital no Diário Oficial da União, quando realizadas na forma prevista no inciso IV do artigo anterior.
§ 1º O endereço do destinatário deverá ser previamente confirmado mediante consulta aos sistemas disponíveis ao Tribunal ou a outros meios de informação, a qual deverá ser juntada ao respectivo processo (...) '
 Bem se vê, portanto, que a validade da citação via postal não depende de que o aviso de recebimento (AR) seja assinado pelo próprio destinatário da comunicação, o que dispensa, no caso em tela, a entrega do AR em 'mãos próprias'. A exigência da norma é no sentido de o Tribunal verificar se a correspondência foi entregue no endereço correto, residindo aqui a necessidade de certeza inequívoca. 
 Não é outra a orientação da jurisprudência do TCU, conforme se verifica dos julgados a seguir transcritos:
'São válidas as comunicações processuais entregues, mediante carta registrada, no endereço correto do responsável, não havendo necessidade de que o recebimento seja feito por ele próprio' (Acórdão 3648/2013-TCU-Segunda Câmara, Relator Ministro José Jorge) ;
'É prescindível a entrega pessoal das comunicações pelo TCU, razão pela qual não há necessidade de que o aviso de recebimento seja assinado pelo próprio destinatário. Entregandose a correspondência no endereço correto do destinatário, presume-se o recebimento da citação' (Acórdão 1019/2008-TCU-Plenário, Relator Ministro Benjamin Zymler) ;
'As comunicações do TCU, inclusive as citações, deverão ser realizadas mediante Aviso de Recebimento - AR, via Empresa Brasileira de Correios e Telégrafos, bastando para sua validade que se demonstre que a correspondência foi entregue no endereço correto' (Acórdão 1526/2007-TCU-Plenário, Relator Ministro Aroldo Cedraz) .
 A validade do critério de comunicação processual do TCU foi referendada pelo Supremo Tribunal Federal, nos termos do julgamento do MS-AgR 25.816/DF, por meio do qual se afirmou a desnecessidade da ciência pessoal do interessado, entendendo-se suficiente a comprovação da entrega do 'AR' no endereço do destinatário:
'Ementa: agravo regimental. Mandado de segurança. Desnecessidade de intimação pessoal das decisões do tribunal de contas da união. art. 179 do regimento interno do TCU. Intimação do ato impugnado por carta registrada, iniciado o prazo do art. 18 da lei nº 1.533/51 da data constante do aviso de recebimento. Decadência reconhecida. Agravo improvido.
O envio de carta registrada com aviso de recebimento está expressamente enumerado entre os meios de comunicação de que dispõe o Tribunal de Contas da União para proceder às suas intimações.
O inciso II do art. 179 do Regimento Interno do TCU é claro ao exigir apenas a comprovação da entrega no endereço do destinatário, bastando o aviso de recebimento simples.'
Da revelia do responsável Astrogildo de França Filho
 No caso vertente, a citação do responsável se deu em endereço proveniente de pesquisa de endereço do CPF, realizada pelo TCU (peças 27 e 31) em base de dados da Receita Federal, custodiada pelo TCU. A entrega do ofício citatório nesse endereço ficou comprovada conforme item 17 desta instrução.
 Nos processos do TCU, a revelia não leva à presunção de que seriam verdadeiras todas as imputações levantadas contra os responsáveis, diferentemente do que ocorre no processo civil, em que a revelia do réu opera a presunção da verdade dos fatos narrados pelo autor (Acórdão 1009/2018-TCU-Plenário, Relator: Bruno Dantas; 2.369/2013-Plenário, Relator: Benjamin Zymler; e 2.449/2013-Plenário, Relator: Benjamin Zymler) . Dessa forma, a avaliação da responsabilidade do agente não pode prescindir da prova existente no processo ou para ele carreada. 
 Ao não apresentar sua defesa, o responsável deixou de produzir prova da regular aplicação dos recursos sob sua responsabilidade, em afronta às normas que impõem aos gestores públicos a obrigação legal de, sempre que demandados pelos órgãos de controle, apresentar os documentos que demonstrem a correta utilização das verbas públicas, a exemplo do contido no art. 93 do Decreto-Lei 200/1967: 'Quem quer que utilize dinheiros públicos terá de justificar seu bom e regular emprego na conformidade das leis, regulamentos e normas emanadas das autoridades administrativas competentes'.
 Mesmo as alegações de defesa não sendo apresentadas, considerando o princípio da verdade real que rege esta Corte, procurou-se buscar, em manifestações do responsável na fase interna desta Tomada de Contas Especial, se havia algum argumento que pudesse ser aproveitado a seu favor. 
 No entanto, o responsável não se manifestou na fase interna, não havendo, assim, nenhum argumento que possa vir a ser analisado e posteriormente servir para afastar as irregularidades apontadas.
 Em consulta ao sistema corporativo do instaurador, SiGPC, realizada na data de 14/8/2020, verifica-se que o responsável também não apresentou contas junto ao instaurador e continua inadimplente:

 Em se tratando de processo em que a parte interessada não se manifestou acerca das irregularidades imputadas, não há elementos para que se possa efetivamente aferir e reconhecer a ocorrência de boa-fé na conduta do responsável, podendo este Tribunal, desde logo, proferir o julgamento de mérito pela irregularidade das contas, conforme os termos dos §§ 2º e 6º do art. 202 do Regimento Interno do TCU (Acórdão 2064/2011-TCU-Primeira Câmara (relator: Ubiratan Aguiar) , 6.182/2011-1ª Câmara (relator: Weber de Oliveira) , 4.072/2010-1ª Câmara (Relator: Valmir Campelo) , 1.189/2009-1ª Câmara (Relator: Marcos Bemquerer) , 731/2008-Plenário (Relator: Aroldo Cedraz) .
 Dessa forma, o responsável Astrogildo de França Filho deve ser considerado revel, nos termos do art. 12, § 3º, da Lei 8.443/1992, devendo as contas serem julgadas irregulares, condenando-o ao débito apurado e aplicando-lhe a multa prevista no art. 57 da Lei 8.443/1992.
Prescrição da Pretensão Punitiva
 Vale ressaltar que a pretensão punitiva do TCU, conforme Acórdão 1441/2016-TCU-Plenário-Relator Benjamin Zymler, que uniformizou a jurisprudência acerca dessa questão, subordinase ao prazo geral de prescrição indicado no art. 205 do Código Civil, que é de dez anos, contado da data de ocorrência da irregularidade sancionada, nos termos do art. 189 do Código Civil, sendo este prazo interrompido pelo ato que ordenar a citação, a audiência ou a oitiva do responsável.
 No caso em exame, não ocorreu a prescrição, uma vez que a irregularidade sancionada, omissão no dever de prestar contas do Convênio 700080/2011, ocorreu em 29/9/2016 e o Despacho do Ministro Relator Benjamin Zymler (peça 26) de ordenação da citação ocorreu em 7/5/2020.
Cumulatividade de multas 
 Quanto à possibilidade de aplicação cumulativa das multas dos arts. 57 e 58, inciso I, da Lei 8.443/1992, ainda que seja adequada a realização de citação e audiência do responsável, por força do disposto no art. 209, § 4º, do RITCU, o Tribunal reconhece que existe relação de subordinação entre as condutas de 'não comprovação da aplicação dos recursos' e de 'omissão na prestação de contas', sendo a primeira consequência da segunda, o que enseja, na verificação das duas irregularidades, a aplicação da multa do art. 57, com o afastamento da multa do art. 58, inciso I, em atenção ao princípio da absorção (Acórdão 9579/2015-TCU-Segunda Câmara, Relator Ministro Vital do Rêgo; Acórdão 2469/2019-TCU-Primeira Câmara, Relator Ministro Augusto Sherman) .
 Conforme leciona Cezar Bitencourt (Tratado de Direito Penal: parte geral - 8ª Edição - São Paulo: Saraiva, 2003. Pg. 565) , na absorção, ' (...) a pena do delito mais grave absorve a pena do delito menos grave, que deve ser desprezada'. No caso concreto, a 'omissão no dever de prestar contas', embora seja uma irregularidade autônoma, funciona como fase ou meio para a consecução da 'não comprovação da aplicação dos recursos', havendo clara relação de interdependência entre essas condutas. Dessa forma, recaindo as duas ocorrências num mesmo gestor, deve prevalecer a pena do delito mais grave, qual seja, a multa do art. 57 da Lei 8.443/1992.
 Cumpre observar, ainda, que a conduta do responsável, consistente nas irregularidades 'não comprovação da boa e regular aplicação dos recursos federais repassados em face da omissão no dever de prestar contas' e 'não disponibilização das condições materiais mínimas e necessárias para que o seu sucessor pudesse apresentar a prestação de contas', configura violação não só às regras legais, mas também aos princípios basilares da administração pública, eis que, em última análise, ocorre o comprometimento da necessária satisfação à sociedade sobre o efetivo emprego dos recursos públicos postos à disposição da municipalidade, por força do instrumento de repasse em questão. 
 Nesses casos, em que fica evidente a falta de transparência e lisura, não há como afastar as suspeitas sempre presentes de que a totalidade dos recursos públicos federais, transferida ao município, tenha sido integralmente desviada, em prol de gestor ímprobo, ou de pessoas por ele determinadas, a revelar grave inobservância de dever de cuidado no trato com a coisa pública, isto é, ato praticado com culpa grave, pois, na espécie, a conduta do responsável se distancia daquela que seria esperada de um administrador público minimante diligente, num claro exemplo de erro grosseiro a que alude o art. 28 do Decreto-lei 4.657/1942 (Lei de Introdução às Normas do Direito Brasileiro) , incluído pela Lei 13.655/2018 (Acórdão 1689/2019-TCU-Plenário, Relator Ministro Augusto Nardes; Acórdão 2924/2018-TCU-Plenário, Relator Ministro José Mucio Monteiro; e Acórdão 2391/2018-TCU-Plenário, Relator Ministro Benjamin Zymler) . 
CONCLUSÃO
 Em face da análise promovida na seção 'Exame Técnico', verifica-se que o responsável Astrogildo de França Filho não logrou comprovar a boa e regular aplicação dos recursos, instado a se manifestar, optou pelo silêncio, configurando a revelia, nos termos do § 3º do art. 12 da Lei 8.443/1992. Ademais, inexistem nos autos elementos que demonstrem a boa-fé do responsável ou a ocorrência de outras excludentes de culpabilidade.
 Dessa forma, identificado dano ao erário, devese instaurar e julgar o processo de tomada de contas especial para responsabilizar seus agentes causadores, respeitando o direito ao contraditório e à ampla defesa, independentemente de quando ocorreram os atos impugnados.
 Verifica-se também que não houve a prescrição da pretensão punitiva, conforme análise já realizada.
 Tendo em vista que não constam dos autos elementos que permitam reconhecer a boa-fé do responsável, sugere-se que as suas contas sejam julgadas irregulares, nos termos do art. 202, § 6º, do RITCU, com a imputação do débito atualizado monetariamente e acrescido de juros de mora, nos termos do art. 202, § 1º, do RITCU, descontado o valor eventualmente recolhido, com a aplicação da multa prevista no art. 57 da Lei 8.443/1992.
 Por fim, como não houve elementos que pudessem modificar o entendimento acerca das irregularidades em apuração, mantém-se a matriz de responsabilização presente na peça 26.
 Em razão de análise empreendida na sessão Exame Técnico da instrução anterior (peça 23) , relativamente à TCE instaurada contra Adimar da Silva Ramos, em razão de seus débitos relativos aos programas PDDE/2006, Pnate/2009 e Pnae/2009, atualizados para 1/1/2017, terem totalizado R$ 15.680,98, propugnou-se pelo seu arquivamento, sem cancelamento do débito, a cujo pagamento continuará obrigado, por racionalização administrativa e economia processual.
 A instrução inicial, ainda, no Pnae/2009, apurou o débito de R$ 1.171,38, decorrente de 'Transferência para Depósito Judicial', imputado ao município de Rio da Conceição/TO, propugnando também pelo arquivamento da TCE relativamente ao município, sem cancelamento do débito, a cujo pagamento continuará obrigado, por racionalização administrativa e economia processual, sem prejuízo de dar ciência do fato ao FNDE para que efetue a cobrança administrativa desse valor.
PROPOSTA DE ENCAMINHAMENTO
 Diante do exposto, submetemos os autos à consideração superior, propondo ao Tribunal:
considerar revel o responsável Astrogildo de França Filho (XXX.142.861-XX) , para todos os efeitos, dando-se prosseguimento ao processo, com fulcro no art. 12, § 3º, da Lei 8.443/1992; 
julgar irregulares, nos termos dos arts. 1º, inciso I, 16, inciso III, alíneas 'a' e 'c', da Lei 8.443/1992, c/c os arts. 19 e 23, inciso III, da mesma Lei, as contas do responsável Astrogildo de França Filho (XXX.142.861-XX) , condenando-o ao pagamento da importância a seguir especificada, atualizada monetariamente e acrescida dos juros de mora, calculada a partir da data discriminada até a data da efetiva quitação do débito, fixando-lhe o prazo de quinze dias, para que comprove, perante o Tribunal, o recolhimento das referidas quantias aos cofres do Fundo Nacional de Desenvolvimento da Educação, nos termos do art. 23, inciso III, alínea 'a', da citada lei, c/c o art. 214, inciso III, alínea 'a', do RITCU.  
1.4. Débitos relacionados ao responsável Astrogildo de França Filho (XXX.142.861-XX) :
	Data de ocorrência
	Valor histórico (R$) 

	2/1/2011
	304.433,53

Valor atualizado do débito (com juros) em 14/8/2020: R$ 604.070,34.
aplicar ao responsável Astrogildo de França Filho (XXX.142.861-XX) a multa prevista no art. 57 da Lei 8.443/1992 c/c o art. 267 do RITCU, fixando-lhe o prazo de quinze dias, a contar da notificação, para que comprove, perante o Tribunal (art. 214, III, alínea 'a', do RITCU) , o recolhimento da dívida aos cofres do Tesouro Nacional, atualizada monetariamente desde a data do acórdão que vier a ser proferido por este Tribunal até a do efetivo recolhimento, se pagas após o vencimento, na forma da legislação em vigor;
autorizar, desde logo, a cobrança judicial das dívidas, caso não atendida a notificação, na forma do disposto no art. 28, inciso II, da Lei 8.443/1992;
autorizar também, desde logo, se requerido, com fundamento no art. 26 da Lei 8.443/1992, c/c o art. 217, §§ 1º e 2º, do RITCU, o parcelamento da (s) dívida (s) em até 36 parcelas, incidindo, sobre cada parcela, corrigida monetariamente, os correspondentes acréscimos legais, fixando-lhe o prazo de quinze dias, a contar do recebimento da notificação, para comprovar, perante o Tribunal, o recolhimento da primeira parcela, e de trinta dias, a contar da parcela anterior, para comprovar os recolhimentos das demais parcelas, devendo incidir, sobre cada valor mensal, atualizado monetariamente, os juros de mora devidos, no caso do débito, na forma prevista na legislação em vigor, alertando o responsável de que a falta de comprovação do recolhimento de qualquer parcela importará o vencimento antecipado do saldo devedor, nos termos do § 2º do art. 217 do RITCU; 
esclarecer ao responsável Astrogildo de França Filho (XXX.142.861-XX) que, caso se demonstre, por via recursal, a correta aplicação dos recursos, mas não se justifique a omissão da prestação de contas, o débito poderá ser afastado, mas permanecerá a irregularidade das contas, dandose ensejo à aplicação da multa prevista no art. 58, inciso I, da Lei 8.443/1992;
enviar cópia do Acórdão a ser prolatado, bem como do Relatório e do Voto que o fundamentarem à Procuradoria da República no Estado do Tocantins, nos termos do § 3º do art. 16 da Lei 8.443/1992, c/c o § 7º do art. 209 do RITCU, para adoção das medidas cabíveis;
	h) com fundamento no art. 93 da Lei 8.443/1992, nos arts. 169, inciso VI, e 213 do RITCU, bem como nos arts. 19 e 6º, inciso I, da IN/TCU 71/2012, arquivar a presente tomada de contas especial com respeito a Adimar da Silva Ramos (XXX.374.505-XX) e ao município de Rio da  Conceição/TO  (33.262.536/0001-34) , sem julgamento de mérito, sem baixa da responsabilidade, sem cancelamento do débito, a cujo pagamento continuarão obrigados os responsáveis, R$ 15.680,98 (itens 24 a 27, peça 23) e R$ 1.171,38 (item 23 e respectivos subitens, peça 23) , em valores originais, respectivamente, para que lhes possa ser dada quitação, sem prejuízo das providências descritas alínea 'i' desta proposta;
	i) dar ciência ao Fundo Nacional de Desenvolvimento da Educação, com fundamento no art. 2º, inciso II, da Resolução TCU 315/2020 da existência de débito, em desacordo com a Resolução CD/FNDE 38/2009, art. 30, inciso XVI, na conta específica do Pnae/2009, Banco do Brasil, ag. 1307-2, c/c 21.705-0, no valor de R$ 1.171,38, em 15/7/2009, em favor do município de Rio da Conceição/TO, intitulado 'Transferência para Depósito Judicial', conforme consta no extrato bancário disponível na prestação de contas disponível no SiGPC, para adoção de providências para a cobrança administrativa desse débito junto ao município de Rio da Conceição/TO; e
	j) enviar cópia do Acórdão que vier a ser proferido ao Fundo Nacional de Desenvolvimento da Educação e aos responsáveis, para ciência, informando que a presente deliberação, acompanhada do Relatório e do Voto que a fundamenta, está disponível para a consulta no endereço www.tcu.gov.br/acordaos, além de esclarecer que, caso requerido, o TCU poderá fornecer sem custos as correspondentes cópias, de forma impressa."
2.	O Diretor e o Secretário da SecexTCE ratificaram a instrução acima (peças 33 e 34) .
3.	O representante do Ministério Público junto ao Tribunal de Contas da União (MP/TCU) , em sua intervenção regimental, acolheu o encaminhamento alvitrado pela unidade técnica (peça 35) .
É o relatório.

não há

Procurador Júlio Marcelo de Oliveira

TOMADA DE CONTAS ESPECIAL. OMISSÃO NO DEVER DE PRESTAR CONTAS DOS RECURSOS RECEBIDOS POR FORÇA DO PROGRAMA DINHEIRO DIRETO NA ESCOLA (PDDE/2006) E DO PROGRAMA NACIONAL DE APOIO AO TRANSPORTE DO ESCOLAR (PNATE/2009). IRREGULARIDADES NA EXECUÇÃO DO PROGRAMA NACIONAL DE ALIMENTAÇÃO ESCOLAR (PNAE/2009). ARQUIVAMENTO DO FEITO, POR RACIONALIDADE ADMINISTRATIVA E ECONOMIA PROCESSUAL, SEM CANCELAMENTO DO DÉBITO A QUE CONTINUARÁ OBRIGADO O RESPONSÁVEL. CONVÊNIO. PROGRAMA REESTRUTURAÇÃO E APARELHAGEM DA REDE ESCOLAR PÚBLICA DE EDUCAÇÃO INFANTIL - PROINFÂNCIA. OMISSÃO NO DEVER DE PRESTAR CONTAS. CITAÇÃO. AUDIÊNCIA. REVELIA. CONTAS IRREGULARES. DÉBITO. MULTA. CIÊNCIA.

TOMADA DE CONTAS ESPECIAL (TCE)

Em exame, processo de tomada de contas especial instaurada pelo Fundo Nacional de Desenvolvimento da Educação (FNDE) em desfavor, inicialmente, de dois ex-prefeitos do Município de Rio da Conceição/TO:
	a) sr. Adimar da Silva Ramos (gestões 2005-2008 e 1/1/2009 a 9/4/2012) , em razão de omissão no dever de prestar contas dos recursos recebidos por força do Programa Dinheiro Direto na Escola (PDDE/2006) , com prazo da prestação de contas até 28/2/2007, e do Programa Nacional de Apoio ao Transporte do Escolar (Pnate/2009) , com prazo da prestação de contas até 15/4/2010, bem como em razão de irregularidades na execução do Programa Nacional de Alimentação Escolar (Pnae/2009) , com prazo da prestação de contas até 31/3/2010; e
	b) sr. Adimar da Silva Ramos em solidariedade com o sr. Astrogildo de França Filho (gestões 12/1/2012 a 31/12/2012 e 1/1/2013 a 31/12/2016) , em razão de omissão no dever de prestar contas dos recursos recebidos por força do Programa Reestruturação e Aparelhagem da Rede Escolar Pública de Educação Infantil - Proinfância, Convênio 700080/2011, vigência de 28/7/2011 a 30/7/2016, cujo prazo venceu em 28/9/2016.
2.	Os recursos repassados pelo FNDE ao Município de Rio da Conceição/TO no bojo dos programas supracitados estão relacionados a seguir:
	
	Programa
 (motivo TCE) 
	             Valor (R$) 

		Repassado
	Impugnado

	PDDE/2006
 (Omissão) (peça 6, p. 3-19) 
	2.044,20
	2.044,20

	Pnate/2009
 (Omissão) (peça 6, p. 20-38) 
	2.870,74
	2.870,74

	Pnae/2009
 (Irregularidade na execução) (peça 6, p. 39-68) 
	12.548,80 
	5.662,83

	Proinfância Convênio 700080/2011
 (Omissão) (peça 6, p. 69-129) 
	 304.433,53
	304.433,53

3.	Os responsáveis arrolados na fase interna foram devidamente notificados e, diante da ausência de justificativas suficientes para elidir as irregularidades e da não devolução dos recursos, instaurou-se a tomada de contas especial.
4.	Nesta Corte de Contas, preliminarmente, foi realizada diligência junto ao Banco do Brasil para envio de extratos bancários da conta corrente e da aplicação financeira dos recursos do Convênio 700080/2011, relativo ao Proinfância.
5.	A partir desses extratos e da documentação constante dos autos, a SecexTCE concluiu, em síntese, que:
	a) acerca dos programas PDDE/2006, Pnate/2009 e Pnae/2009: foi possível definir a responsabilidade do sr. Adimar da Silva Ramos e os valores dos débitos, que totalizaram, atualizados para 1/1/2017, R$ 15.680,98. Dessa forma, por racionalização administrativa e economia processual, caberia o arquivamento da TCE em relação a esse responsável, sem cancelamento do débito, a cujo pagamento continuará obrigado, nos termos dos art. 93 da Lei 8.443/1992, arts. 169, inciso VI, 201, § 3º, e 213, do RITCU, arts. 6º, inciso I, e 7º, inciso III, c/c 19 da IN/TCU 71/2012 c/c art. 2º da Portaria AGU 377/2011;
	b) ainda quanto ao Pnae/2009: identificou-se que o montante de R$ 1.171,38 (decorrente de "Transferência para Depósito Judicial") teve como beneficiário direto o próprio Município de Rio da Conceição/TO, a quem deveria ser imputada a responsabilidade pelo débito. Novamente, por racionalização administrativa e economia processual, o encaminhamento sugerido foi o de dar ciência do fato ao FNDE para que efetuasse a cobrança administrativa desse valor; e
	c) com respeito ao Proinfância - Convênio 700080/2011: apurou-se como único responsável o sr. Astrogildo de França Filho, quantificando-se adequadamente o débito a ele atribuído, na forma dos arts. 10, § 1º, e 12, incisos I e II, da Lei 8.443/1992 c/c o art. 202, incisos I e II, do RITCU. Ademais, identificou-se irregularidade que não correspondia a débito, na forma dos arts. 10, § 1º, e 12, incisos I e III, da Lei 8.443/1992 c/c o art. 202, incisos I e III, do RITCU.
5.	Assim, a unidade técnica propugnou pela citação do sr. Astrogildo de França Filho em face da omissão na prestação de contas do montante total repassado (R$ 304.433,53) .
6.	Cumpre registrar que, embora o extrato bancário da conta indique que a ordem bancária tenha sido creditada em 6/12/2011, durante a gestão do sr. Adimar da Silva Ramos (1/1/2009 a 9/4/2012) , todas as movimentações bancárias se deram entre 17/5/2012 e 13/9/2016, nas gestões do sr. Astrogildo de França Filho (12/1/2012 a 31/12/2012 e 1/1/2013 a 31/12/2016) .
7.	Em despacho exarado em 7/5/2020, autorizei a promoção da citação do sr. Astrogildo de França Filho para que apresentasse alegações de defesa em face da não comprovação da boa e regular aplicação dos recursos transferidos no âmbito do Proinfância - Convênio 700080/2011.
8.	Foi, ainda, realizada a audiência do ex-prefeito para que justificasse a omissão no dever de prestar contas.
9.	Regularmente notificado (ex vi do aviso de recebimento inserto à peça 29) , o responsável deixou transcorrer in albis o prazo para manifestação e não recolheu o valor devido.
10.	Ante a inexistência, nos autos, de elementos capazes de comprovar a boa e regular aplicação dos recursos, acolho a proposta formulada pela unidade técnica e endossada pelo Parquet especializado no sentido de julgar irregulares as presentes contas, com imputação de débito correspondente à totalidade dos valores recebidos.
11.	Consoante bem salientou a SecexTCE, coube ao sr. Astrogildo de França Filho a gestão e aplicação da totalidade dos recursos, devendo recair sobre ele, exclusivamente, a responsabilidade pelo ressarcimento do dano apurado.
12.	Cumpre destacar que o ônus de comprovar a regularidade da integral aplicação dos recursos públicos compete ao gestor, por meio de documentação idônea, que demonstre, de forma efetiva e inequívoca, os gastos efetuados e o nexo de causalidade entre as despesas realizadas e os recursos federais recebidos. Dessa forma, o responsável deve trazer aos autos informações consistentes que afastem as irregularidades de forma cabal. Esse entendimento está assentado em diversos julgados, a exemplo dos Acórdão 8/2007-TCU-Primeira Câmara, 41/2007-2ª Câmara, 143/2006-1ª Câmara, 706/2003-2ª Câmara, 533/2002-2ª Câmara e 11/97-Plenário, e encontra fundamento no art. 93 do Decreto-Lei 200/1967, o qual dispõe: "Quem quer que utilize dinheiros públicos terá de justificar seu bom e regular emprego na conformidade das leis, regulamentos e normas emanadas das autoridades competentes".
13.	 Ressalta-se que o dever de prestar contas é inerente à gestão de recursos públicos, constituindo um dos pilares do sistema republicano. Ao descumpri-lo, o responsável infringe a Constituição Federal, as normas que regem a administração pública e as obrigações assumidas por meio do ajuste firmado. Essa omissão abre a possibilidade, inclusive, de que a totalidade dos recursos transferidos tenha sido desviada, em benefício do gestor ímprobo ou de pessoas por ele determinadas.
14.	Impõe-se apropriada, ainda, a aplicação da multa prevista nos arts. 19, caput, e 57 da Lei 8.443/1992. Para tanto, fixo o seu valor em R$ 50.000,00, correspondente a, aproximadamente, 10% do valor atualizado do débito.
15.	Registro que, ainda que tenha sido adequada a realização da citação e da audiência do responsável, por força do disposto no art. 209, § 4º, do RITCU, este Tribunal reconhece que existe relação de subordinação entre as condutas de "não comprovação da aplicação dos recursos" e de "omissão na prestação de contas", sendo a primeira consequência da segunda. Diante disso, como foram constatadas essas duas irregularidades, julgo que a aplicação da multa prevista no art. 57 da Lei 8.443/1992 deve afastar a imputação da sanção estabelecida no art. 58, inciso I, da mesma norma, em atenção ao princípio da absorção.
16.	Saliento que a jurisprudência desta Corte de Contas acolhe a absorção acima mencionada, consoante exposto, por exemplo, nos Acórdão 4710/2020-TCU-Primeira Câmara (de minha relatoria) , 9.579/2015-2ª Câmara (relator Ministro Vital do Rêgo) e 2.469/2019-1ª Câmara (relator Ministro-Substituto Augusto Sherman) .
17.	No que diz respeito à tomada de contas especial instaurada contra o sr. Adimar da Silva Ramos em razão de débitos relativos aos programas PDDE/2006, Pnate/2009 e Pnae/2009, endosso a sugestão da unidade técnica, acolhida pelo MP/TCU, no sentido de seu arquivamento, por racionalização administrativa e economia processual, sem cancelamento do débito, a cujo pagamento continuará obrigado o responsável.
18.	Pelas mesmas razões de racionalidade administrativa e economia processual, ratifico a proposta de arquivamento da TCE em relação ao Município Rio da Conceição/TO, sem cancelamento do débito, a cujo pagamento continuará obrigado, sem prejuízo de dar ciência do fato ao FNDE para que efetue a cobrança administrativa do referido valor.
19.	Ante o exposto, voto no sentido de que o Tribunal adote o acórdão que ora submeto à deliberação desta 1ª Câmara.
             TCU, Sala de Sessões Ministro Luciano Brandão Alves de Souza, em 15 de setembro de 2020.
BENJAMIN ZYMLER 
Relator